臺灣高雄地方法院民事判決
111年度訴字第638號
原      告  中華財經廣場大廈管理委員會

法定代理人  林昆海  
訴訟代理人  黃建雄律師
被      告  段思雲  



            段蓓蓓    住○○市○○區○○○路000號地下層        
                居高雄市○○區○○○路000○0號0樓

            段思燕  

上三人共同
訴訟代理人  蕭聖澄律師
上列當事人間排除侵害事件，本院民國（下同）111年9月14日言
詞辯論終結，判決如下：
    主  文
一、原告之訴駁回。
二、訴訟費用由原告負擔。
    事實及理由
一、原告主張：被告於96年1月18日，取得門牌號碼高雄市○○區○
    ○○路000號1樓及地下1樓房屋所有權（下稱系爭建物)，而成
    為中華財經廣場大廈(下稱系爭大樓）之區分所有權人，系
    爭大樓於95年12月22日召開第1屆第1次區分所有權人會議（
    下稱系爭區分所有權人會議），訂定「系爭大樓住戶規約」
    （下稱系爭規約），其中第14條第3項規定系爭大樓為單純
    之辦公大樓，所有權人或承租者不得經營正常上班時間以外
    之行業或八大特種行業（如餐飲、娛樂、期貨、電玩、神壇
    、寺廟、葬儀社、賭坊、酒家及MTV、KTV、按摩、色情、指
    壓、旅館、寵物店、理容院、瓦斯行等），經區分所有權人
    半數以上同意不在此限（下稱系爭條款）。被告擬於系爭建
    物開設餐廳，但受限系爭條款之規定，而於96年間對原告提
    起確認系爭規約無效之訴（下稱系爭前案），經本院以96年
    度訴字第1672號受理，審理中復追加備位請求確認系爭條款
    無效，經本院判決駁回被告先位及備位之訴，被告不服，提
    起上訴，亦經臺灣高等法院高雄分院以97年度上字第13號判
    決駁回被告上訴。詎被告近日將系爭建物出租他人經營餐廳
    ，營業時間為下午6時許至翌日凌晨2時許，此顯然屬「正常
    上班時間以外」時間，原告乃於110年9月8日召開第8屆第2
    次臨時區分所有權人會議，討論被告之要求，經全體12位區
    分所有權人出席討論後，決議被告應遵守系爭條款規定，不
    得開設餐飲業。詎被告仍執意違反系爭條款，而將系爭建物
    出租他人經營餐廳，承租人並於110年10月間開始裝潢，原
    告復於110年11月4日召開第8屆第3次臨時區分所有權人會議
    ，討論系爭建物動工裝修及後續處理案，決議授權原告採取
    後續因應措施。被告將系爭房屋出租他人經營餐廳，營業時
    間為下午6時許至翌日凌晨2時許，其雖尋求全體區分所有權
    人表決，惟未獲過半數同意，自應受系爭條款之規範，而不
    得將系爭建物出租他人經營餐廳。又系建物屋現由承租人經
    營「水煙餐酒館」，營業時間為晚上9時許至翌日凌晨3時許
    ，並由系爭大樓後面巷子進出，半夜甚至傳出樂器敲擊聲，
    足徵該餐廳之營業有妨害住戶安寧、安全及衛生之情。為此
    ，依公寓大廈管理條例第6條第1項第5款、第6條第3項、第1
    5條第1項規定及系爭條款，提起本件訴訟，並聲明：被告不
    得將系爭建物出租他人或自為經營餐廳。
二、被告抗辯：系爭前案與本件相隔近15年，本案除發生具體出
    租之新事實外，高雄地區餐廳之普及性及人民晚間外食需求
    、社會思潮、經濟狀況皆有巨大變化，是本件之判斷自不應
    受系爭前案判決既判力之拘束。且系爭大樓坐落所在為第5
    種商業區，系爭建物之用途為店舖，系爭條款對系爭建物區
    分所有權人所有權之限制，顯非適法。並聲明：原告之訴駁
    回。
三、兩造之不爭執事項：
  ㈠系爭房屋屬坐落系爭大樓之區分所有建物。
  ㈡被告段蓓蓓、段思雲於96年1 月25日以買賣為原因，被告段
    思燕於106 年3 月7 日以（段思霞）遺贈為原因，取得系爭
    建物之所有權，應有部分各1/3 。
  ㈢系爭大樓召開系爭區分所有權人會議，訂定系爭規約，並訂
    定系爭條款。
  ㈣原告段蓓蓓、段思雲、及段思霞，前對原告訴請先位：確認
    系爭區分所有權人會議訂定之系爭規約無效，並訴請備位：
    確認系爭區分所有權人會議訂定之系爭規定無效，經本院96
    年度訴字第1672號判決「原告先位及備位之訴均駁回」，原
    告段蓓蓓、段思雲、及段思霞提起上訴，經臺灣高等法院高
    雄分院97年度上字第13號判決「上訴駁回」，而告確定。
  ㈤系爭大樓於110 年9 月8 日召開第8 屆第2 次區分所有權人
    會議，其中「捌、議題討論：一、1樓店面經營餐飲業牴觸
    規約案之討論」，表決結果；1.1 票同意，9 票不同意；2.
    應是否同意1樓店面開設餐飲業之表決結果未達出席人數1/2
    以上之同意，故遵照系爭條款之規定，不得開設餐飲業」。
  ㈥系爭大樓於110 年11月4 日召開第8 屆第3 次區分所有權人
    會議「捌、議題討論：一. 因應1樓動工裝修其後續處理討
    論案」，表決結果9 票同意，1 票不同意，通過針對系爭建
    物住戶與承租戶違反住戶規約一事，授權管理委員會採取後
    續因應措施。
四、就兩造爭執事項之判斷：
　㈠本件是否系爭前案既判力所及：
　⒈除別有規定外，確定之終局判決就經裁判之訴訟標的，有既
    判力；確定判決，除當事人外，對於訴訟繫屬後為當事人之
    繼受人者，及為當事人或其繼受人占有請求之標的物者，亦
    有效力，民事訴訟法第400條第1項、第401條第2項分別定有
    明文。又判決之既判力，係僅關於為確定判決之事實審言詞
    辯論終結時之狀態而生，故在確定判決事實審言詞辯論終結
    後所發生之事實，自不受其既判力之拘束，此有最高法院10
    9年度台聲字第1471號民事裁判要旨可資參照，故關於確定
    判決既判力客觀範圍之判斷，當應慮及確定判決事實審言詞
    辯論終結後，有無新事實之發生。
　⒉兩造不爭執被告段思燕於106 年3 月7 日以（段思霞）遺贈
    為原因，取得系爭建物之所有權，應有部分1/3（見兩造不
    爭執事項㈡），亦不爭執原告段蓓蓓、段思雲、及段思霞，
    前對原告訴請先位：確認系爭區分所有權人會議訂定之系爭
    規約無效，並訴請備位：確認系爭區分所有權人會議訂定之
    系爭規定無效，經本院96年度訴字第1672號判決「原告先位
    及備位之訴均駁回」，原告段蓓蓓、段思雲、及段思霞提起
    上訴，經臺灣高等法院高雄分院97年度上字第13號判決「上
    訴駁回」，而告確定（見兩造不爭執事項㈣），被告段思燕
    既為段思霞就系爭建物之繼受人，已確定之系爭前案判決，
    對被告段思燕當有效力。
　⒊兩造不爭執系爭前案認定系爭條款有效（見兩造不爭執事項㈣
    ），並已判決確定，但如上所述，系爭前案確定判決既判力
    之客觀範圍，應慮及事實審言詞辯論終結後，有無新事實之
    發生，以本件兩造之爭執在於被告得否將系爭建物出租他人
    或自為餐廳經營之情形，則被告辯稱應顧及時代變遷、社會
    思潮、經濟狀況及地區環境等之差異，作綜合判斷（見本院
    卷第17頁答辯㈠狀），即無不合。而系爭前案二審言詞辯論
    終結日期為96年12月5日（見111年度審訴字第246號卷【下
    稱審查卷】第43頁二審民事判決第1頁），本案言詞辯論終
    結日為111年9月14日，時間相距將近15年，又高雄地區近年
    來因為城市現代化之結果，人民外食需求大增，社會思潮對
    於公寓大廈中餐廳之設立，並無明顯之排斥情形，至多僅在
    噪音、排煙、人流方面希望有所節制，則堪認在系爭條款是
    否適法有效之判斷上，系爭前案事實審言詞辯論終結後，已
    有新事實發生，從而就本件爭執所在之「被告得否將系爭建
    物出租他人或自為餐廳經營」，應認已非系爭前案既判力之
    所及。　　
　㈡系爭條款目前是否適法有效：　
　⒈按人民之財產權應予保障，除為防止妨礙他人自由、避免緊
    急危難、維持社會秩序，或增進公共利益所必要者，不得以
    法律加以限制，此觀憲法第15條、第23條規定自明。又人民
    營業之自由為憲法上工作權及財產權所保障，是有關營業許
    可之條件，營業應遵守之義務及違反義務應受之制裁，依憲
    法第23條規定，均應以法律定之，其內容更須符合該條規定
    之要件。再依公寓大廈管理條例第4條第1項、第15條第1項
    之規定，區分所有權人除法律另有限制外，對其專有部分，
    得自由使用、收益、處分，並排除他人干涉；住戶應依使用
    執照所載用途及規約使用專有部分，約定專用部分，不得擅
    自變更。而所謂規約，係指公寓大廈區分所有權人為增進共
    同利益，確保良好生活環境，經區權人會議決議之共同遵守
    事項（同條例第3條第12款參照）。是除有符合憲法第23條
    之法律明文者外，不得任意限制公寓大廈專有部分之使用、
    收益及處分權，而規約對於區分所有權人專有部分利用之限
    制，是否符合同條例第5條所定區分所有權人利用專有部分
    不得有妨害建築物之正常使用及違反區分所有權人共同利益
    之情事，固應就行為本身之必要性、行為人所受利益以及給
    予他區分所有權人（或住戶）所受不利益之態樣、程度等節
    權衡比較，但仍不得抵觸都市計畫法及建築法等法令規定。
    蓋土地使用分區管制及建築物使用限制，乃為主管機關綜合
    考量改善居民生活環境，並促進市、鎮、鄉街有計畫之均衡
    發展，及實施建築管理，以維護公共安全、公共交通、公共
    衛生及增進市容觀瞻等目的所訂定（都市計畫法第1條、建
    築法第1條參照），而具有更高之公益性，是規約內容如與
    前揭法令有抵觸，自難認其合於公共秩序或屬正當權利之行
    使，依民法第72條、第148條第1項之規定，應屬無效，此有
    臺灣高等法院108年度重上字第644號民事判決可資參照。　
　⒉被告就其辯稱系爭大樓坐落所在為第5種商業區，系爭建物之
    用途為店舖之事實，已提出土地使用分區證明書、使用執照
    各1份為證（見本院卷第65、67頁），堪信為真實，足見系
    爭大樓興建之初，即規劃系爭建物可作為類如餐廳之店舖使
    用，此應為系爭大樓其他區分所有權人，當初購買該大樓區
    分所有建物時即應認明之事實，亦為嗣後轉手購入該大樓其
    他區分所有建物者所需查明，則系爭大樓召開系爭區分所有
    權人會議，訂定系爭規約，並決議訂定系爭條款，就「餐廳
    」部分是否適法有效，在決議訂定之時（95年12月22日）已
    非無疑，更何況在15年後，城市發展，人民高度就業，外食
    需求大增，社會思潮對於公寓大廈中餐廳之設立，已較能接
    受之情形下，系爭大樓區分所有權人會議所訂定「系爭大樓
    為單純之辦公大樓，所有權人或承租者不得經營正常上班時
    間以外之行業或八大特種行業（如餐飲、娛樂、期貨、電玩
    、神壇、寺廟、葬儀社、賭坊、酒家及MTV、KTV、按摩、色
    情、指壓、旅館、寵物店、理容院、瓦斯行等），經區分所
    有權人半數以上同意不在此限」之系爭條款中，就餐廳部分
    之限制，當應認不適法而無效。　　
五、綜上所述，住戶（含公寓大廈之區分所有權人，見同條例第
    3條第8款之規定）應遵守規約規定事項，住戶違反規約事項
    ，經協調仍不履行時，管理委員會得按其性質請求法院為必
    要之處置，且住戶應依規約使用專有部分、約定專用部分，
    不得擅自變更，此觀公寓大廈管理條例第6條第1項第5款、
    第6條第3項、第15條第1項之規定固明，但系爭規約中之系
    爭條款，關於餐廳部分之限制無效，業如前述，則原告依上
    開公寓大廈管理條例及系爭條款之規定，訴請判決「被告不
    得將系爭建物出租他人或自為經營餐廳」，當屬於法無據，
    不應准許。再者，本件事證已臻明確，兩造其餘攻擊防禦方
    法及所舉證據，經審酌認與判決結果不生影響，爰不逐一論
    列，併此敘明。
六、據上論結，原告之訴為無理由，判決如主文。　　　
中　　華　　民　　國　　111 　年　　9 　　月　　28　　日
                    民事第九庭  法　官　鄭峻明
以上正本係照原本作成。
如對本判決上訴，須於判決送達後20日內向本院提出上訴狀。如
委任律師提起上訴者，應一併繳納上訴審裁判費。
中　　華　　民　　國　　111 　年　　9 　　月　　28　　日
                                書記官　洪光耀